臺灣臺北地方法院民事判決　　　　　　　93年度訴字第1032號
　　原　　　告　台灣銀行股份有限公司
　　法定代理人　丙○○
　　訴訟代理人　戊○○
　　複代理人　　黃碧芬律師
　　被　　　告　己○○
　　被　　　告　丁○○
　　共　　　同
　　訴訟代理人　甲○○
　　被　　　告　乙○○
當事人間請求返還房屋事件，本院於民國93年12月27日言詞辯論
終結，判決如下：
    主  文
被告己○○、丁○○應將坐落於台北市○○區○○段5小段047之
0011地號土地上之台北市○○區○○段5小段00156建號房屋（門
牌號碼為台北市○○區○○街7之1號2樓）遷讓返還原告。
被告己○○、丁○○應連帶給付原告新台幣肆拾壹萬玖仟貳佰肆
拾肆元，及自民國九十三年三月二十五日起至清償日止，按年息
百分之五計算之利息，並自民國九十三年三月一日起至返還前開
房屋之日止，按月以新臺幣陸仟捌佰柒拾壹元計算之損害金。
原告其餘之訴駁回。
訴訟費用由被告己○○、丁○○負擔十分之三，餘由原告負擔。
本判決原告勝訴部分，於原告以新台幣貳拾貳萬元為被告己○○
、丁○○供擔保後，得假執行。
原告其餘假執行之聲請駁回。
    事  實
甲、原告方面：
一、聲明：
（一）被告應將坐落於台北市○○區○○段5小段047之0011地號
      土地上之台北市○○區○○段5小段00156建號房屋（門牌
      號碼為台北市○○區○○街7之1號2樓）返還原告。
（二）被告應連帶給付原告新台幣（下同）1397,480元，及自起
      訴狀繕本送達翌日起至清償日止，按年息5％計算之利息
      ，並自93年3月1日起至返還前揭房屋日止，按月連帶給付
      原告22,903元。
（三）願供擔保請准宣告假執行。
二、陳述：
（一）坐落於台北市○○區○○段5小段047之0011地號土地上之
      台北市○○區○○段5小段00156建號房屋（門牌號碼為台
      北市○○區○○街7之1號2樓）（下稱系爭房屋），為原
      告所有，被告己○○於任職原告銀行期間，由原告提供上
      述房屋作為其宿舍使用，惟被告己○○已於60年9月9日退
      休，兩造就系爭房屋之使用目的已經完畢，應認兩造之借
      用關係已經終止，被告己○○、丁○○夫婦及其媳婦乙○○仍無權占有使用系爭房屋，爰依民法第470條、第767條
      ，請求被告返還系爭房屋。
（二）被告無權占有系爭房屋，受有相當於租金之利益，使原告
      無法使用系爭房屋，致受有損害，又系爭房屋位於台北市
      中正區○○街，鄰近商業活動繁榮之中華路，且附近各政
      府機關、學校林立，兼具商業及文教區之特色，治安十分
      良好，因而經濟價值偏高，應依土地及房屋申報總價年息
      百分之十計算租金為適當。系爭房屋所在台北市○○區○○段5小段047之0011地號基地，88年度申報地價為每平方
      公尺48,768元，89年7月至93年度之申報地價為每平方公
      尺45,600元，面積為2,420 平方公尺，該基地上共有44個
      建號，44個建號建物總面積為6690.07 平方公尺，系爭房
      屋建物面積為152.53 平方公尺，依此計算，系爭房屋所
      佔基地面積比例為55.17 公尺（2420×152.53／6690.07
      ＝55.17），系爭房屋93年度之評定現值為232,600元，依
      此計算，被告應依民法第184、185及不當得利之規定，連
      帶給付原告自88年3月1日起至93年2月29日止，相當於租
      金之不當得利1397,480元及自93年3月1日起至返還系爭房
      屋日止，按月連帶賠償22,903元（計算式詳附表一所示）
      。
乙、被告己○○方面：
一、聲明：原告之訴及假執行之聲請均駁回。
二、陳述：兩造曾經約定，由被告己○○實領較少之退休金，原
    告允許被告居住系爭房屋至終老，被告目前在國外就醫，系
    爭房屋目前無人居住，擺放的是被告己○○、丁○○原來的
    傢俱。
丙、被告丁○○方面：
一、聲明：原告之訴及假執行之聲請均駁回。
二、陳述：被告丁○○當初是隨丈夫己○○居住系爭房屋，被告
    目前住在國外，系爭房屋目前無人居住，擺放的是被告己○○、丁○○原來的傢俱。
丁、被告乙○○方面：
一、聲明：原告之訴及假執行之聲請均駁回。
二、陳述：被告並未居住系爭房屋，也非己○○的媳婦，收受法
    院之送達證書，是因一、二個星期前去系爭房屋一次，去收
    一些信件、帳單，已經將系爭房屋之鑰匙還給被告丁○○。
    理  由
甲、程序方面：原告起訴時，列己○○、丁○○為被告，於起訴
    狀繕本送達被告後，於93年7月15日具狀追加乙○○為被告
    ，以被告乙○○無權占有系爭房屋，訴請被告乙○○遷讓返
    還，並負連帶損害賠償責任。查原告起訴之主張，與追加之
    主張，均係以被告無權占有系爭房屋，並使原告受有相當於
    租金之損害，為基礎事實，是基礎事實同一，依民事訴訟法
    第255條第1項第2款規定，原告追加乙○○為被告，應予准
    許，此合先敘明。
乙、實體方面：
一、原告主張：系爭房屋為原告所有，被告己○○於任職原告銀
    行期間，由原告提供上述房屋作為其宿舍使用，惟被告己○○已於60年9月9日退休，被告就系爭房屋之使用目的已經完
    畢，即兩造之借用關係已經終止，被告己○○、丁○○夫婦
    及其媳婦乙○○仍無權占有使用系爭房屋，爰依民法第470
    條、第767條，請求被告遷讓返還系爭房屋，並依民法第184
    、185及不當得利之規定，連帶給付原告自88年3月1日起至9
    3年2月29日止，相當於租金之不當得利1397,480元及自93年
    3月1日起至返還系爭房屋日止，按月連帶賠償22,903元。
二、被告則以：系爭房屋目前無人居住，原告曾經同意被告居住
    系爭房屋至終老等語，資為抗辯。
三、原告主張系爭房屋為原告所有，被告己○○於任職原告銀行
    期間，由原告提供上述房屋作為其宿舍使用，被告己○○已
    於60年9月9日退休之事實，業經原告提出土地及建物謄本、
    原告總行60年9月1日銀人字第11339之1號函為證（見本院卷
    第13至18頁），被告對此亦不爭執，自堪信為真實。至原告
    主張兩造就系爭房屋之借用關係已經終止，被告己○○、丁○○夫婦及其媳婦乙○○仍無權占有使用系爭房屋，應遷讓
    返還並負損害賠償責任等情，則為被告所否認，並以前開情
    詞置辯。經查：
（一）按因任職關係獲准配住系爭房屋，固屬使用借貸之性質，
      然其既經離職，依借貸之目的，當然應視為使用業已完畢
      ，按諸民法第470條第1項規定，被上訴人自得據以請求交
      還系爭房屋（最高法院44年台上字第802號民事判例可資
      參照）。本件被告己○○對於系爭房屋是因任職關係獲准
      配住，且於60年9月9日退休之事實，既不爭執，依上開判
      例意旨，應認兩造就系爭房屋之借用關係，依借貸之目的
      ，已使用完畢，原告依民法第470條第1項規定，請求被告
      己○○遷讓返還系爭房屋，應為可取。
（二）被告己○○雖辯稱：被告己○○退休時，兩造曾經約定，
      由被告己○○以實領較少退休金方式，原告允許被告居住
      系爭房屋至終老等語。惟此為原告所否認，被告就此亦不
      能舉證以實其說，且依原告所提原告總行60年9月1日銀人
      字第11339之1號函，記載被告己○○係依台灣省政府所屬
      各金融機構職員退休辦法第4條第2項、公務人員退休法第
      6條、施行細則第3章規定，辦理退休金發給，並無其他特
      別約定（見本院第16、17頁）。被告己○○辯稱退休時，
      原告有允許被告居住系爭房屋至終老云云，尚不足取。
（三）被告丁○○另辯稱：當初是隨丈夫己○○居住系爭房屋等
      語。惟查，被告己○○於86年7月24日即將系爭房屋之戶
      籍登記遷出，由被告丁○○擔任系爭房屋
      ，有原告所提
      ，足認被告丁○○已非占有輔助人，而係自主占有，原告
      依民法第767條規定，請求被告丁○○遷讓返還系爭房屋
      ，亦為可取。
（四）被告己○○、丁○○另辯稱：被告目前住在國外，系爭房
      屋無人居住等語。惟被告己○○、丁○○既自承：系爭房
      屋有擺放被告己○○、丁○○原來的傢俱等語（見本院卷
      第144頁）。原告主張被告己○○、丁○○仍占有使用系
      爭房屋，應為可取。
（五）原告另主張被告乙○○亦占有使用系爭房屋，並以被告己○○、丁○○之通知書，係由被告乙○○以媳婦之同居人
      身份代收為證。經查，本院對被告己○○、丁○○所為93
      年4月15日言詞辯論期日通知書，係由被告乙○○於93年3
      月24日以同居人身份代為收受，被告乙○○並於其簽名處
      旁寫上「媳婦」二字，有送達證書二紙在卷可稽（見本院
      卷第76、77頁）。被告對該送達證書上簽名之真正固不爭
      執，惟辯稱：並未居住系爭房屋，己○○的媳婦是我姊姊
      吳凱玲，收受送達證書，是因一、二個星期前去系爭房屋
      一次，去收一些信件、帳單等語。查被告乙○○並非被告
      己○○之媳婦，有被告乙○○之個人基本資料查詢結果在
      卷可稽，原告就被告乙○○有居住使用系爭房屋，亦未舉
      證以實其說，自難僅以被告乙○○為代收上開送達證書，
      就同居人或受僱人欄，勾選同居人，遽認被告乙○○有居
      ，並應給付相當租金之不當得利或損害賠償云云，自不可
      取。
（六）查被告己○○未於退休後返還系爭房屋，仍與被告丁○○
      共同繼續使用，自屬無權占有，原告主張被告己○○、丁○○受有相當租金之不當得利，致伊受有損害，而請求被
      告己○○、丁○○連帶賠償原告所受損害，自非無據。而
      城市地方房屋租金，以不超過土地及其建築物申報總價額
      年息百分之十為限，土地法第九十七條第一項定有明文。
      其所謂土地之申報總價額，依法定地價，建築物價額依該
      管市縣地政機關估定之價額，土地所有權人依土地法所申
      報之地價為法定地價，在平均地權條例施行區域，法定地
      價係指土地所有人於地政機關舉辦規定地價或重新規定地
      價時之公告期間內申報之地價，未於該期間內申報者，以
      公告地價之百分之八十為其申報地價，土地法施行法第二
      十五條、第一百四十八條、平均地權條例第十六條分別定
      有明文。查系爭房屋坐落基地為台北市○○區○○段5小
      段047之0011地號土地，面積為2,420平方公尺，88年度申
      報地價為每平方公尺48,768元，89年7月至93年度之申報
      地價為每平方公尺45,600元，該基地上共有44個建號，44
      個建號建物總面積為6690.07平方公尺，系爭房屋建物面
      積為152.53平方公尺，有原告所提土地及建物登記簿謄本
      、地價謄本可稽（見本院卷第25至69頁）。依此計算，系
      爭房屋所佔基地面積比例為55.17公尺（2420×152.53／
      6690.07＝55.17），系爭房屋93年度之評定現值為
      232,600元，有原告所提房屋現值證明書為證（見本院卷
      第70頁），茲斟酌系爭房屋為三十年之水泥磚造公寓式住
      宅，對面為台北市立南門國中、小學，鄰近警察廣播電台
      、內政部警政署入出境管理局、台北市立和平醫院，被告
      己○○自86年7月24日起即將
      啟光、丁○○長期居住國外，僅將原有傢俱置於系爭房屋
      等情狀，有本院93年6月23日勘驗筆錄及原告所提照片可
      稽（見本院卷第100至103頁），本院認原告請求被告己○○、丁○○返還所受相當於租金利益，應以土地及其建築
      物申報總價額年息百分之三計算為適當，從而，原告依民
      法第184、185及不當得利規定，請求被告連帶給付原告自
      88年3月1日起至93年2月29日止，相當於租金之損害419,2
      44元及自93年3月1日起至返還系爭房屋日止，按月連帶連
      帶賠償6,871元（計算式詳附表二所示），應為可取。原
      告主張被告所受利益超過上開數額者，尚不足採。
四、綜上所陳，原告本於所有權之作用，請求被告己○○、丁○○遷讓返還系爭房屋，並請求被告己○○、丁○○連帶賠償
    419,244元及自起訴狀繕本送達翌日即93年3月25日起至清償
    日止，按年息5％計算之利息，並自93年3月1日起至返還系
    爭房屋日止，按月連帶連帶賠償6,871元，洵屬有據，應予
    准許，逾此部分之請求，為無理由，應予駁回。
丙、假執行之宣告：原告陳明願供擔保，聲請宣告假執行，經核
    其勝訴部份，合於法律規定，爰酌定相當之擔保金額宣告之
    ；其餘假執行之聲請，因該部份訴之駁回而失所依據，應予
    駁回。
丁、結論：本件原告之訴為一部有理由，一部無理由，並依民事
    訴訟法第七十九條，第三百九十條第二項，判決如主文。
中　　華　　民　　國　　94　　年　　1 　　月　　20　　日
                      民事第三庭  法  官 李慈惠
正本係照原本作成
如對本判決上訴，須於判決送達後二十日內向本院提出上訴狀
中　　華　　民　　國　　94　　年　　1 　　月　　20　　日
                                  書記官 林秀娥
